【裁判字號】    95,訴,297
【裁判日期】    950418
【裁判案由】    返還不當得利
【裁判全文】
臺灣臺中地方法院民事判決  95年度訴字第297號
原      告  乙○○
                      5樓
訴訟代理人  甲○○
被      告  丙○○
當事人間請求返還不當得利事件，本院於95年4月4日言詞辯論
終結，判決如下：
    主      文
被告應給付原告新台幣壹佰陸拾伍萬陸仟元及自九十五年一月廿
八日起至清償日止，按年息百分之五計算之利息。
訴訟費用由被告負擔。
本判決於原告以新台幣伍拾伍萬貳仟元供擔保後，得假執行。
    事實及理由
一、本件原告起訴主張：被告將其向訴外人陳愫雲承租之坐落台
    北市○○區○○路3段74巷34號1樓房屋全部於92年6月1日轉
    租予原告，租期自92年6月1日起至95年5月31日止，為期三
    年，年租新台幣（下同）1,656,000元，訂約時，原告即將
    三年租金簽發三紙支票交付被告，出租1年後，原房東陳愫
    雲即將系爭租賃物出租於訴外人陳水樹，被告無法將系爭租
    賃物交付原告繼續使用，原告爰向被告表示終止租約，被告
    除返還第3年租金之支票外，發票日為93年5月28日，面額
    1,656,000元之第二年租金支票，被告未返還，竟提示兌現
    據為己用，屢催不還，租約既已終止，爰依不當得利之法律
    關係請求被告返還1,656,000元及其法定利息。
    被告則以：系爭坐落台北市○○路○段74巷34號一樓房屋全
    部之租賃物係被告向訴外人陳愫雲承租轉租予原告，租期固
    至93年5月底到期，但被告與陳愫雲之租約係每3年換約一次
    ，原告將系爭租賃物轉租予鑫旺五金行。在被告與陳愫雲所
    訂租約租期屆滿前，五金行兄弟即以人頭陳水樹名義向屋主
    以高價承租系爭房屋。原告所支付之第二年租金，係賠償被
    告之權利金及裝潢費，不得請求返還等語，資為抗辯。
二、經查被告於90年5月31日向訴外人陳愫雲承租坐落台北市○
    ○路○段74巷34號1樓店面，租期自90年6月1日起至93年5月
    31日止三年。被告於92年6月1日將上開承租之建物轉租予原
    告，為期3年（自92年6月1日起至95年5月31日止），年租
    1,656,000元，原告於訂約時即將三年租金開票給被告，此
    有上開兩份店面租賃契約書可按。被告與陳愫雲間就系爭房
    屋所訂之租約，租期於93年5月31日屆滿，被告並未再續約
    ，致無法履行租約，將系爭房屋繼續交付原告使用、收益。
    按租賃契約出租人有負使承租人為租賃物使用收益之債務，
    而承租人負支付租金之債務，兩者互為對價，可知租賃契約
    為雙務契約及有償契約。故雙務契約特有之同時履行抗辯，
    於租賃契約亦適用之。民法第423條規定：「出租人應以合
    於所約定使用收益之租賃物交付承租人；並應於租賃關係存
    續中保持其合於約定使用收益之狀態」。是租賃物之交付及
    合於用益狀態之保持，乃出租人之主要義務，此義務與承租
    人租金之支付義務立於對價關係，出租人如不盡此義務，承
    租人得主張同時履行抗辯權，而拒絕租金之支付。又租賃契
    約為有償契約，依民法第347條規定，準用關於買賣權利瑕
    疵擔保之規定，出租人應擔保第三人就租賃之標的物對於承
    租人不得主張任何權利（準用民法第349條），因而於租賃
    關係存續中，承租人因第三人就租賃物主張權利，致對於租
    賃物之全部不能為約定之使用收益者，得請求出租人為之除
    去第三人之主張；如不能時，承租人得依關於債務不履行之
    規定行使權利（準用民法第353條）。依民法第436條準用同
    法第435條規定，承租人因第三人就租賃物主張權利，致不
    能為約定之使用、收益者，得終止租約。本件系爭坐落台北
    市○○路○段74巷34號一樓店面全部之租賃物，屋主陳愫雲
    與被告丙○○所訂租約，租期於93年5月31日屆滿後，並未
    再續租予被告，而將系爭租賃物另租予訴外人陳水樹，租期
    自93年6月1日起至95年5月31日止為期兩年。是兩造間就系
    爭租賃物所訂租約，租期3年，自93年6月1日起至95年5月31
    日止往後兩年之租賃關係存續中，被告勢不能將系爭租賃物
    交付原告繼續使用、收益，原告自得行使同時履行抗辯權，
    拒付第2、3年租金。此可歸責於被告事由，致不能履行交付
    租賃物給原告使用收益之債務，原告向被告表示終止租約，
    揆諸前揭法律規定，洵屬正當。被告自應將原告預付之第二
    年租金1,656,000元予以返還（支付第二年租金之支票已兌
    現，為被告所是認；第三年租金支票已退還）。
    被告雖辯稱：於其與屋主陳愫雲就系爭租賃物所訂租約，93
    年5月底租期屆滿前，五金行兄弟即假陳水樹名義以高價向
    屋主陳愫雲承租系爭租賃物，原告應以第二年租金1,656,0
    00元賠償其權利金及裝潢費云云。然查原告固有將向被告承
    租之系爭店面轉租予其投資之鑫旺五金行，但鑫旺五金行並
    非原告獨資經營之行號，究竟兩個權利主體不同；鑫旺五金
    行為免其裝潢費泡湯，於被告與屋主所訂租期屆滿前，接洽
    訂定租約，俾能於系爭店面繼續營業，亦無可厚非，縱以月
    租13萬元向屋主承租系爭標的物，但仍低於其向被告承租之
    且租13萬8千元，僅被告未能以月租8萬8千元續租，少賺其
    差額，但屋主每月多賺4萬2千元，何樂而不為？基於契約自
    由原則，屋主陳愫雲就系爭標的物於其與被告所訂租約租期
    屆滿（93年5月31日）後，另與陳水樹訂立租賃契約，於法
    並無違背，至於鑫旺五金行係假陳水樹名義訂約或向陳水樹
    承租，與本案無關，不予審究。另被告主張原告同意賠償其
    權利金及裝潢費之損害，但為原告所否認，被告又未能舉證
    以實其說，且兩造所訂租約亦未約定，則被告之請求尚乏依
    據，是被告之答辯難採納。
三、綜上所述，兩造租約既已終止，其租賃關係消滅，原告依不
    當得利之法律關係請求被告返還預付之第二年租金165萬6千
    元及其法定利息，於法並無不合，應予准許。
四、原告陳明願供擔保以代釋明，請准宣告假執行，核無不合，
    爰酌定相當之擔保金額，准許之。
五、據上論結，原告之訴為有理由，依民事訴訟法第78條、第
    390條第2項，判決如主文。
中    華    民    國    95    年    4     月    18    日
                  民事第四庭    法  官  周靜秀
正本係照原本作成。
如對本判決上訴，須於判決送達後20日內向本院提出上訴狀。
中    華    民    國    95    年    4     月    20    日
                                書記官
                                                      A


司法院資訊處製作；財團法人民間司法改革基金會備份。
